
---
title: "Bicicletas púlbicas de la Cuidad de Buenos Aires"
author: "Joaquín Gueler"

date: '2022-09-10'
output:
  html_document:
    df_print: paged
---

```{r setup, include=FALSE}
knitr::opts_chunk$set(echo = TRUE)
library(tidyverse)
library(sf)
library(lubridate)
library(stringi)
```

## Análisis explotario de sus estaciones en el año 2019

Para el análisis de las estaciones de biciclestas públicas utilizaré dos dataset en formato  csv, el primero cuenta con información sobre las estaciones como  su identificador , su capacidad y sus coordenas geográficas; el segundo cuenta con información sobre el uso  dichas estaciones el 24 de julio del 2019. Para complementar el analisis utilizaré un geojson de los barrios de la Ciudad de Buenos Aire con el fin de poder mapear las estaciones y observar su distribución por barrio.    


##### Fuentes de datos:
```{r cars, results = 'hide'}
estaciones <- read.csv("estaciones.csv") 
uso_estaciones <- read.csv("bicis_muestra.csv")
barrios <- st_read("https://cdn.buenosaires.gob.ar/datosabiertos/datasets/ministerio-de-educacion/barrios/barrios.geojson", stringsAsFactors = FALSE)
```

### Estaciones
El dataset "estaciones" está compuesto por  399 estaciones de las cuales nos brinda su identificador único, su longitud, su latitud y su capacidad de bicicletas.

```{r}
head(estaciones, 20)

```


```{r}

sapply(estaciones, function(columna) sum(is.na(columna)))

          
```

el código anterior nos permite contar la cantidad de valores faltantes por columna(Na), en este caso se puede observar que el dataset  no tiene valores perdidos.  






```{r}
# función para obtener la moda 
getmode <- function(v) {
   uniqv <- unique(v)
   uniqv[which.max(tabulate(match(v, uniqv)))]
}

```

De la columna capacidad podemos calcular los siguientes valores:
```{r}
estaciones %>%  summarise("Media" = round(mean(capacidad),2),
                          "Mediana" = median(capacidad),
                          "Moda" = getmode(capacidad),
                          "Desvio Estandar" = round(sd(capacidad),2),
                          "Máximo" = max(capacidad),
                          "Mínimo" = min(capacidad)) %>% 
                          gather(key = "Medidas resumen",value = "Capacidad",1:6)
```


```{r}
ggplot(estaciones, aes(x = capacidad)) +
  geom_freqpoly(bins=10) +
  geom_vline(aes(xintercept = mean(`capacidad`), color="Promedio") ,
             linetype="dotted", 
             size= 1) +
  scale_color_manual(values = c("Promedio" = "blue")) +
  labs( y = NULL,
        x = "Capacidad",
        color = NULL,
        caption = "Fuente: Elaboración propia en base a DATA Buenos Aires Ciudad")
```

En base a la tabla y al gráfico de frecuencias podemos ver que aunque son muy similares la media, la mediana y la moda , la distribución tiene un pequeño sesgo hacia la izquierda en tanto que el promedio es menor a la mediana. Esto ocurre porque hay valores con puntuaciones muy altas. 



Ahora dividiremos las estaciones dependiente su capacidad y las refenciamos en un mapa de cordenadas

```{r}
estaciones <-  estaciones %>% 
                mutate(capacidad_est = 
                        case_when( capacidad < 17 ~ "Capacidad baja (de 10 a 16 bicicletas)",
                        capacidad < 24 ~ "Capacidad media (de 17 a 23 bicicletas)",
                        TRUE           ~ "Capacidad alta (24 bicicletas y más)"),
                       capacidad_est = factor(capacidad_est, 
                                              levels = c("Capacidad alta (24 bicicletas y más)",
                                                         "Capacidad media (de 17 a 23 bicicletas)",
                                                         "Capacidad baja (de 10 a 16 bicicletas)")))

```
 

```{r, results = 'hide'}

puntos_estaciones <- ggplot() +
                     geom_sf(data = barrios,
                             color = "grey") +
                     geom_point(data= estaciones,
                                aes(x = lon, y = lat, color= capacidad_est),
                                size = 2.5 , alpha = .3) +
                     labs( title = "Capacidad de las estaciones de bicicletas públicas", 
                          subtitle = "Para la Ciudad de Buenos Aires en el año 2019",
                          color = "Capacidad estaciones",
                          x = "Longitud",
                          y = "Latitud",
                          caption = "Fuente: Elaboración propia en base a DATA Buenos Aires Ciudad")

```


```{r,echo=FALSE}
puntos_estaciones
```









Podemos ajustar en base a la longitud y la latitud de las estaciones el zoom del mapa para tener una imagen más precisa.

```{r}
min_long <- min(estaciones$lon)
max_long <- max(estaciones$lon)
min_lat <- min(estaciones$lat)
max_lat <- max(estaciones$lat)

```


```{r}
puntos_estaciones +
  coord_sf(xlim = c(min_long, max_long),  ylim = c(min_lat, max_lat))


```

## Distribución por barrio

Para poder observar la distribución de estaciones por barrio hay que vincular el dataset "estaciones" al geojson "barrios" a través de un join espacial:
```{r}
# transformar el dataset en un objeto espacial 
estaciones_obj <- st_as_sf(estaciones,
                            coords = c("lon","lat"),
                           crs = 4326)
# realizar el join y guardarlo en el objeto barrio_summary
barrio_summary <- barrios %>% 
                  mutate(cantidad_estaciones = lengths(st_intersects(., estaciones_obj)),
                         AREA = round(AREA/1000000,2))
```
Ahora sí podemos mapear la distribución :

```{r pressure}
ggplot() +
  geom_sf(data = barrio_summary,aes(fill = cantidad_estaciones))  +
  scale_fill_viridis_c()+
  labs(title = "Cantidad de estaciones por barrio", 
       subtitle = "Para la Ciudad de Buenos Aires en el año 2019",
       fill = "Cantidad de estaciones",
       x = "Longitud",
       y = "Latitud",
       caption = "Fuente: Elaboración propia en base a DATA Buenos Aires Ciudad")
```

Lo que nos muesta el mapa es que la mayor cantidad de estaciones de concentrar en los barrios del noreste y el centro de la ciudad, siendo Palermo el barrio con más estaciones. Tambien se observa que los barrios del sudoeste tiene muy pocas o ninguna estación. 


```{r}
barrio_summary %>% 
filter(cantidad_estaciones > mean(cantidad_estaciones)) %>%
 ggplot(aes(x =reorder(BARRIO, cantidad_estaciones), 
            y = cantidad_estaciones, 
            fill = cantidad_estaciones,
            label = cantidad_estaciones)) +
  geom_col() +
  geom_text(nudge_y = 1.5) + 
  coord_flip() +
  scale_fill_viridis_c()+
  labs(title = "Barrios con más estaciones que la media", 
       subtitle = "Para la Ciudad de Buenos Aires en el año 2019",
       fill = "Cantidad de estaciones",
       x = "Barrios",
       y = "Estaciones",
       caption = "Fuente: Elaboración propia en base a DATA Buenos Aires Ciudad")
```


### Hipotesis 

Nuestra hipotesis es que dicha distribución  se relaciona con la población de los barios, por lo tanto suponemos que a mayor población mayor es la cantidad de estaciones. 

Para ello Primero hay que calcular la densidad poblacional de cada barrio, utilizando datos de radios censales agrupados por el barrio :
```{r,results = 'hide'}

poblacion <-  read_csv("pob barrios de caba.csv") 

poblacion <-  poblacion %>%
              mutate(  BARRIO = stri_trans_general(str = `Localidad`,id = "Latin-ASCII"),
                       BARRIO = toupper(BARRIO),
                       BARRIO = case_when(BARRIO == "LA BOCA" ~ "BOCA",
                                          BARRIO == "NUNEZ"~ "NUÑEZ",
                                          TRUE ~ BARRIO)) %>% 
             select(BARRIO,`Total población`)

```

```{r,results = 'hide'}

barrio_summary <- barrio_summary %>% 
                  inner_join(.,poblacion, by = "BARRIO") %>% 
                  mutate(densidad = trunc(`Total población`/AREA))

```


```{r}
ggplot() +
  geom_sf(data = barrio_summary,aes(fill = densidad))  +
  scale_fill_viridis_c()+
  labs(title = "Densidad poblacional por barrio", 
       subtitle = "Para la Ciudad de Buenos Aires",
       fill = "Densidad poblacional por kilometro cuadrado ",
       x = "Longitud",
       y = "Latitud",
       caption = "Fuente: Elaboración propia en base a datos de censo 2010")
```

Se observa que los barrios del centro de la ciudad son los más densamente poblabados seguidos por los barrios del norte. 

```{r}
ggplot(barrio_summary,aes(densidad,cantidad_estaciones )) +
  geom_point() +
  geom_smooth(method='lm') +
   labs(title = "Relación entre la densidad poblacional y cantidad de estaciones", 
       subtitle = "Para la Ciudad de Buenos Aires en el año 2019",
       fill = "Densidad poblacional",
       x = "Densidad poblacional",
       y = "Cantidad de estaciones",
       caption = "Fuente: Elaboración propia en base a DATA Buenos Aires Ciudad")

```

Podemos observar que aunque existe una relación positiva entre densidad poblacional y cantidad de estaciones, la dispersión es muy alta por lo que no podemos asumir una relación directa entre las dos variables. Los barrios con mayor cantidad de estaciones no son los más densamente poblados (Almagro y Balvanera), dicho hallazgo se puede atribuir a que las estaciones se colocan en función de otras variables como pueden ser la cantidad de parques  o las actividades económicas preponderantes. 

### Uso estaciones
El dataset "uso_estaciones" está compuesto por  107.177 filas que describen el estado de las estaciones a lo largo de un día en terminos de bicicletas y espacios disponibles  asi como también su estado.

```{r}
head(uso_estaciones,20)
```
```{r}

sapply(uso_estaciones, function(columna) sum(is.na(columna)))
```
En base al dataset  podemos combinarlo con el geojson y analizar el uso de las bicicletas por barrio a lo largo del día: 

```{r,results = 'hide'}
prueba <- estaciones_obj %>% st_join(.,barrios) %>% 
                  select(id_estacion,BARRIO,capacidad) %>%  
                  inner_join(uso_estaciones) %>% 
                  group_by(BARRIO,hora) %>% 
                    summarise(espacios = sum(espacios_disponibles),
                              capacidad = sum(capacidad),
                              promedio  = mean(espacios)) %>% 
                    mutate(capacidad_uso  = promedio/capacidad * 100,
                           barrio = as.factor(BARRIO)) %>% 
                    select(barrio,hora,capacidad_uso)

                    
```

```{r}
                    prueba %>%  filter(!is.na(barrio)) %>%
                                filter(hora > 5) %>% 
                    ggplot(aes(hora, barrio, fill= capacidad_uso)) + 
                          geom_tile() +
                          scale_fill_viridis_c()+
     labs(title = "Uso medio por hora de las bicicletas públicas por barrio", 
       subtitle = "a partir de las 5 AM en la Ciudad de Buenos Aires en el año 2019",
       fill = "Bicicletas en uso(%)",
       x = "Hora",
       y = NULL,
       caption = "Fuente: Elaboración propia en base a DATA Buenos Aires Ciudad")
                          
```


